【裁判字號】    99,易,1685
【裁判日期】    990727
【裁判案由】    詐欺
【裁判全文】
臺灣臺中地方法院刑事判決              99年度易字第1685號
公  訴  人  臺灣臺中地方法院檢察署檢察官
被      告  丙○○
上列被告因詐欺案件，經檢察官提起公訴（99年度偵字第7652號
），及移送併辦（99年度偵字第11061 號、99年度偵字第13095
號），本院判決如下：
    主  文
丙○○幫助意圖為自己不法之所有，以詐術使人將本人之物交付
，處拘役伍拾日，如易科罰金，以新臺幣壹仟元折算壹日。
    事  實
一、丙○○明知社會上詐騙案件層出不窮，不法犯罪集團經常蒐
    集他人之電話門號撥打電話詐騙聯絡，以掩飾其犯行，並藉
    此逃避檢警人員之追緝，且電信業者所推出易付卡門號亦無
    申辦限制，其可預見若提供易付卡行動電話門號予不詳身分
    之人使用，可能遭利用於遂行財產上犯罪之目的，成為詐騙
    犯罪集團為逃避追緝而使用之「人頭電話」，竟仍基於即使
    發生亦不違反本意之幫助詐欺取財犯意，應真實姓名年籍不
    詳綽號「阿耀」之成年男子要求，於民國九十八年十一月二
    十日，在臺中市逢甲大學附近威寶電信股份有限公司（以下
    簡稱威寶電信）之門市商店，申辦0000000000號行動電話門
    號SIM卡後，旋即將前開門號SIM卡以新臺幣（下同）三百元
    之代價，交予不詳姓名年籍綽號「阿耀」之成年男子。嗣該
    真姓名年籍不詳綽號「阿耀」之成年男子與不詳姓名年籍自
    稱「張經理」之成年男子、自稱「王經理」之成年女子、自
    稱VIVA購物台人員、臺北富邦銀行人員等所屬之詐欺集團成
    員，分別為下列行為：
  (一)於自由時報G3版刊登應徵司機廣告，嗣有蕭翔升（另經臺灣
    臺北地方法院檢察署檢察官不起訴處分）依該廣告所載門號
    0000000000號電話與對方聯絡後，於九十八年十一月三十日
    遂依詐騙集團成員指示，在臺中市西屯區逢甲夜市附近之麥
    當勞速食店，將其女友黃麗卿所交付由黃麗卿之母陳目莉申
    辦之上海商業銀行北三重分行帳號00000000000000號帳戶（
    下稱上海商銀帳戶）之金融卡、密碼等物，交予姓名年籍不
    詳自稱「張經理」之詐騙集團成員。該詐騙集團成員共同意
    圖自己不法所有，於拍賣網站刊載販售電子翻譯辭典之不實
    訊息，提供不特定人標購，致乙○○閱覽上開訊息後陷於錯
    誤，於九十八年十二月一日下午六時十五分許，至臺北市○○路臺北富邦銀行匯款二千七百元至陳目莉上開上海商銀帳
    戶。嗣乙○○發覺該拍賣帳戶已停權，撥打電話接通亦立即
    遭掛斷，始知受騙。
  (二)以上開行動電話門號刊登應徵司機廣告，嗣有林家詳（另經
    臺灣南投地方法院檢察署檢察官提起公訴）以其持有之門號
    0000000000號行動電話撥打上開0000000000號行動電話門號
    聯絡後，依使用上開門號之詐騙集團成員指示，提供其申辦
    之華南商業銀行南勢角分行0000000000000000000號帳戶（
    以下簡稱華南銀行帳戶）金融卡、密碼等得以提領現金資料
    予詐騙集團成員。該詐騙集團成員共同意圖自己不法所有，
    由成員中不詳姓名年籍之成年女子於九十八年十二月四日晚
    間九時四十一分許，撥打電話予戊○○，佯稱因網路購物交
    易過程有誤，匯款至分期付款之帳戶，需取消分期付款之動
    作，戊○○不疑有詐，陷於錯誤，依對方指示至桃園縣中原
    大學郵局自動提款機操作，而分別於同日晚間九時五十七分
    許將二萬九千九百八十八元匯入林宏智申設之新光商業銀行
    城北分行0000000000000000號帳戶（下稱新光銀行帳戶，申
    用人林宏智另經臺灣臺北地方法院檢察署檢察官為不起訴處
    分），另於同日晚間十時四十三分、四十七分、五十分匯款
    三萬八千元、五萬九千元、二千元至上開林家詳所申辦之上
    開華南銀行帳戶內。
  (三)以上開0000000000號行動電話門號刊登報紙分類廣告應徵司
    機，嗣有不知情之張富傑閱報後於九十八年十二月五日間某
    時，撥打上開0000000000號門號行動電話與不詳姓名年籍自
    稱「王經理」之成年女子聯絡，依指示在桃園火車站將其所
    有之臺灣中小企業銀行八德分行00000000000000號帳戶（以
    下簡稱臺灣中小企銀行帳戶）之存摺影本、金融卡等資料交
    付予不詳姓名年籍之詐騙集團成員。而該詐騙集團成員於取
    得張富傑所有之前開帳戶後，即共同意圖為自己不法所有之
    犯意聯絡，於九十八年十二月六日間，撥打電話向丁○○佯
    稱：其係VIVA購物台人員，因乙○○於九十八年十月中向VI
    VA購物台購物時，因工作人員疏失，貨到付款之簽收之單據
    誤設為分期付款，需丁○○至自動櫃員機前解除，否則要被
    連續扣款十二期，稍後會有臺北富邦銀行人員與其聯繫確認
    操作流程云云，嗣有自稱臺北富邦銀行人員撥打其電話佯稱
    ：需至自動櫃員機查詢帳戶餘額並操作解除分期付款動作云
    云。丁○○不疑有詐，陷於錯誤而至臺北縣永和市○○路二
    三二號一樓之全家便利商店，依對方指示操作自動櫃員機，
    於九十八年十二月六日下午五時四十五分許，將二萬一千八
    百七十四元，匯入張富傑之上開銀行帳戶內。
二、案經戊○○訴由臺北市政府警察局中山分局報告臺灣臺北地
    方法院檢察署呈請臺灣高等法院檢察署檢察長令轉臺灣臺中
    地方法院檢察署檢察官偵查起訴，及丁○○訴由桃園縣政府
    警察局八德分局報告臺灣臺中地方法院檢察署檢察官、乙○○訴由臺北市政府警察局大同分局報告臺灣士林地方法院檢
    察署呈請臺灣高等法院檢察署檢察長令轉臺灣臺中地方法院
    檢察署檢察官移送併辦。
    理  由
一、按被告以外之人於審判外之陳述，雖不符刑事訴訟法第一百
    五十九條之一至第一百五十九條之四之規定，然經當事人於
    審判程序同意作為證據，法院審酌該言詞陳述作成時之情況
    ，認為適當者，亦得為證據；當事人、代理人或辯護人於法
    院調查證據時，知有刑事訴訟法第一百五十九條第一項不得
    為證據之情形，而未於言詞辯論終結前聲明異議，視為有前
    項之同意，刑事訴訟法第一百五十九條之五定有明文。查告
    訴人乙○○、戊○○、丁○○及證人蕭翔升、林家詳、張富
    傑於審判外之陳述，固屬傳聞證據，惟被告就前開審判外之
    陳述，於本院審理中均不爭執其證據能力，亦未曾於言詞辯
    論終結前聲明異議，本院審酌上開陳述作成時之情況，並無
    違法取證之瑕疵，認以之作為證據為適當，揆諸上開規定，
    上開告訴人於審判外之陳述有證據能力。
二、訊據被告丙○○固坦承於九十八年十一月二十日受不詳姓名
    年籍綽號「阿耀」之成年男子之託，於臺中市逢甲大學附近
    之威寶電信之門市商店，申辦門號為0000000000號行動電話
    SIM卡後，旋即將該門號之SIM卡交付予「阿耀」，並自「阿
    耀」收受三百元之事實，惟矢口否認有何幫助詐欺取財之犯
    行，辯稱：「阿耀」係其於便利商店打工時認識之朋友，是
    因為要幫「阿耀」作業績才幫忙，辦好後有向「阿耀」確認
    不會供作不法用途才讓「阿耀」拿走SIM卡，絕無幫助詐欺
    取財之故意云云。惟查：
  (一)被告於九十八年十一月二十日申辦上開行動電話門號，並於
    申辦完成後交予真實姓名年籍不詳之成年男子等情，業據被
    告供述明確，復有通聯調閱查詢單一份（見臺灣臺北地方法
    院檢察署九十九年度偵字第五二七五號卷第十五頁）在卷足
    稽，此部分事實堪予認定。
  (二)證人蕭翔升受使用0000000000號行動電話之身分不詳之人指
    示，提供前開案外人陳目莉所開設之上海商業銀行帳戶之金
    融卡、密碼等物，告訴人乙○○受詐騙而匯款二千七百元至
    上開帳戶一節，業據告訴人乙○○、證人蕭翔升於警詢時證
    述明確，另有內政部警政署反詐騙案件紀錄表、受理詐騙帳
    戶通報警示簡便格式表（見臺灣士林地方法院檢察署九十九
    年度偵字第三六九三號卷第九一頁、第一０七頁）、自動櫃
    員機交易明細表（見臺灣士林地方法院檢察署九十九年度偵
    字第三六九三號卷第十一頁）、上海商業儲蓄銀行北三重分
    行函附陳目莉上開帳戶開戶資料及交易明細（見臺灣士林地
    方法院檢察署九十九年度偵字第三六九三號卷第四六頁至第
    四八頁）等附卷可佐。另證人林家詳以自己持有門號000000
    0000號行動電話撥打上開門號0000000000號行動電話，並依
    對方指示將前開自己開設之華南銀行帳戶之提款卡、密碼等
    物交付予身分不詳之成年人，告訴人戊○○受詐騙而分別匯
    款三萬八千元、五萬九千元、二千元至案外人林宏智之新光
    銀行帳戶及證人林家詳之華南銀行帳戶一節，各據告訴人戊○○、證人林家詳於警詢時證述明確，此外復有亞太電信00
    00000000明細帳單（見臺灣臺北地方法院檢察署九十九年度
    偵字第五二七五號卷第三二頁至第三四頁）、華南商業銀行
    南勢角分行函附林家詳開戶基本資料及存款往來明細帳（附
    於同偵卷第四六頁至第四七頁）、內政部警政署反詐騙案件
    紀錄表、受理詐騙帳戶通報警示簡便格式表（附於同偵卷第
    四八頁、第五十頁）等附卷可憑。又證人張富傑受使用被告
    所申辦之上開行動電話門號之人指示，將前開自己所開設之
    臺灣中小企銀行帳戶之存摺、提款卡及密碼等物交付予身分
    不詳之成年人後，告訴人丁○○遭詐騙而匯款二萬一千八百
    七十四元至上開帳戶等情，業據告訴人丁○○、證人張富傑
    於警詢時供述明確，且另有告訴人丁○○提出之國泰世華銀
    行交易明細表、內政部警政署反詐騙諮詢專線紀錄表、台北
    縣政府警察局永和分局新生派出所受理詐騙帳戶通報警示簡
    便格式表、受理各類案件紀錄表、受理刑事案件報案三聯單
    、臺灣中小企業銀行八德分行函附張富傑帳戶開戶人基本資
    料、交易明細、被告0000000000號行動電話門號基本資料及
    通聯資料等在卷足證。被告所申辦之0000000000號門號係不
    詳成年人等之詐騙集團成員之詐欺取財聯繫工具等情，足以
    認定。
  (三)按刑法上之故意，分為直接故意（確定故意）與間接故意（
    不確定故意），所謂「不確定故意」，係指行為人對於構成
    犯罪之事實，預見其發生而其發生並不違背其本意者，刑法
    第十三條第二項定有明文。衡諸現今社會常情，一般人至電
    信業者申請行動電話門號使用，係極為方便容易且迅速之事
    ，故若有使用行動電話之需要，自以使用其本人或可信賴之
    親友所申請之門號，較為合理，是認若非具意圖以他人行動
    電話門號從事不法用途，以逃避追緝，應無使用他人門號之
    理。是依一般人通常之知識、經驗，均應知任意提供自己行
    動電話門號予無信賴關係之他人使用，易致他人藉該門號取
    得不法所得，並隱匿該門號實際使用人身分，使他人難以追
    索，以利犯罪之順利進行。另近年來，詐欺取財之犯罪手法
    層出不窮，此等犯罪，多數係利用他人行動電話門號作為詐
    欺取財聯絡之工具，此亦為媒體所廣泛報導，被告已難委為
    不知。再者，被告供稱申辦易付卡之費用係該「阿耀」出資
    ，交付申辦之SIM卡後，該「阿耀」者復交付其三百元等語
    ，顯見被告申辦SIM卡與他人，除申費辦用外係他人支付外
    ，猶取得一定之金錢，更非一般「作業績」可堪論擬。且被
    告辯稱：「阿耀」是其之前在便利商店上班時認識的，係常
    到店內買東西之客人，沒有特別交情，並不知道真實姓名等
    語，足認被告與該綽號「阿耀」之男子認識不深；被告雖另
    辯稱已向「阿耀」確認不會將該門號供作不法用途，故相信
    「阿耀」不會使用該門號犯罪云云，然雙方既無深交，亦不
    知對方真實姓名，被告又如何能確信對方不會以該門號作為
    不法用途，被告辯詞與一般事理不符，要難採信。且縱使被
    告並不確知所提供之門號，將遭他人利用以對被害人詐欺取
    財，亦無法確知取得門號之人係以何種方法於何時何地為詐
    欺取財之具體內容，惟對於其所提供之上開門號，將遭人利
    用作為詐欺取財犯行之聯絡工具一事，應有概括之認識，且
    可預見其發生，竟仍放任交情不深之他人隨意取用，顯對該
    門號將遭他人用以行詐欺取財等犯行，亦不違背其本意，可
    認被告於交付上開門號時，並無法確定該門號不至淪為他人
    犯罪之工具，是被告主觀上應已有幫助犯罪之不確定故意存
    在。綜上，本案事證明確，被告上開所辯顯係卸責之詞，不
    足採信，被告犯行洵堪認定，應予依法論科。
三、按刑法上幫助犯，係對於犯罪與正犯有共同之認識，而以幫
    助之意思，對於正犯資以助力，而未參與實施犯罪之行為者
    而言，最高法院四十七年台上字第七七號判例意旨可資參照
    。是以，如未參與實施犯罪構成要件之行為，且係出於幫助
    之意思提供助力，即屬幫助犯，而非共同正犯。查本案真實
    姓名、年籍不詳綽號「阿耀」之成年男子與不詳姓名年籍自
    稱「張經理」之成年男子、自稱「王經理」之成年女子、自
    稱VIVA購物台人員、臺北富邦銀行人員等具犯意聯絡之詐欺
    集團成員，共同基於意圖為自己不法之所有，以上開方式詐
    騙被害人乙○○、戊○○及丁○○等人，係共犯刑法第三百
    三十九條第一項詐欺取財罪。該詐欺集團成員間就詐欺取財
    犯行，有犯意聯絡及行為分擔，為共同正犯，惟幫助犯係從
    犯，從屬正犯而成立，刑法上既無「共同幫助」之情，當亦
    無「幫助共同」之可言（司法院七○廳刑一字第一一○四號
    函亦同此見解）。而被告提供行動電話門號SIM卡予詐欺集
    團成員以為詐欺取財之聯繫工具，係基於幫助他人詐欺取財
    之不確定故意，且所為屬詐欺取財罪構成要件以外之行為，
    核被告所為，係犯刑法第三十條第一項前段、刑法第三百三
    十九條第一項之詐欺取財罪之幫助犯。又被告提供其上開行
    動電話門號，經「阿耀」所屬之詐騙集團成員持以取得證人
    蕭翔升、林家詳、張富傑等人提供帳戶，並進而使告訴人乙○○、戊○○、丁○○等人遭詐騙而匯款入上開帳戶內，係
    一行為而觸犯同一罪名之同種想像競合犯，應從一幫助詐欺
    取財罪處斷。又被告係幫助犯，並未實際參與詐欺犯行，所
    犯情節較正犯為輕，爰依刑法第三十條第二項規定減輕其刑
    。又檢察官移送併辦（九十九年度偵字第一一六０一號、九
    十九年度偵字第一三０九五號）就被害人丁○○、乙○○部
    分，與本件經起訴之犯罪事實（即被害人戊○○部分），被
    害人雖有不同，然均為被告同一行動電話門號所涉之詐欺犯
    行，係一行為而觸犯同一罪名之同種想像競合犯，基於審判
    不可分原則，本院自應併予審理，附此敘明。爰審酌被告交
    付行動電話門號SIM卡供真實姓名、年籍不詳之詐欺成員使
    用，導致犯罪追查困難，間接助長詐騙犯罪，又衡以其犯罪
    之動機、方法、手段、智識能力及其雖否認犯行，惟坦承大
    部分事實之犯後態度尚可等一切情狀，量處如主文所示之刑
    ，並諭知易科罰金之折算標準，以示懲儆。
據上論斷，應依刑事訴訟法第二百九十九條第一項前段，刑法第
三百三十九條第一項、第三十條第一項前段、第二項、第四十一
條第一項前段、第五十五條，刑法施行法第一條之一第一項、第
二項前段，判決如主文。
本案經檢察官甲○○到庭執行職務
中    華    民    國    99    年    7     月    27    日
                  刑事第七庭  審判長法  官  王邁揚
                                    法  官  黃賢婷
                                    法  官  陳  葳
以上正本證明與原本無異。
如不服本判決應於收受判決後10日內向本院提出上訴書狀，並應
敘述具體理由；其未敘述上訴理由者，應於上訴期間屆滿後20日
內向本院補提理由書（均須按他造當事人之人數附繕本）「切勿
逕送上級法院」。
                                    書記官  張雅如
中    華    民    國    99    年    7     月    27    日
附錄法條：
刑法第三百三十九條第一項：
意圖為自己或第三人不法之所有，以詐術使人將本人或第三人之
物交付者，處五年以下有期徒刑、拘役或科或併科一千元以下罰
金。

司法院資訊處製作；財團法人民間司法改革基金會備份。
